臺灣彰化地方法院刑事判決　　　　　　　 96年度訴字第139號
公　訴　人　臺灣彰化地方法院檢察署檢察官
被　　　告　甲○○
　　　　　　　　　　國民
上列被告因毒品危害防制條例案件，經檢察官提起公訴（95年度
毒偵字第4949號），本院判決如下：
    主  文
甲○○施用第壹級毒品，處有期徒刑捌月；又施用第貳級毒品，
處有期徒刑月；應執行有期徒刑拾月。
    事  實
一、甲○○前於民國（下同）94年間因施用毒品案件，經臺灣彰
    化地方法院檢察署檢察官聲請，由本院以94年度毒聲字第44
    0號裁定送觀察、勒戒後，因評定認有繼續施用毒品之傾向
    ，再經同署檢察官聲請，由本院以94年度毒聲字第597號裁
    定移送戒治處所施以強制戒治，經評估無繼續強制戒治必要
    ，於95年4月27日釋放，並由同署檢察官於95年5月19日以95
    年度戒毒偵字第117、118號為不起訴處分確定。詎猶不思悔
    改，復基於施用第1級毒品海洛因之犯意，於95年10月27日
    或其前3日內之某時，在其彰化縣埤頭鄉○○村○○路66巷
    16弄11號住所內，將海洛因摻在香煙內施用之方式，施用第
    1級毒品海洛因1次。另基於施用第2級毒品甲基安非他命之
    犯意，於95年10月27日或其前4日內之某時，在上開住所內
    ，將甲基安非他命包在鋁箔紙內加熱使其產生煙霧從中吸食
    之方式，施用第2級毒品甲基安非他命1次。嗣於95年10月27
    日17時10分許，為警在其位於彰化縣埤頭鄉○○村○○路66
    巷16弄11號住所處查獲，經徵其同意，採集尿液送驗，結果
    呈毒品嗎啡、可待因、安非他命及甲基安非他命陽性反應，
    始悉上情。
二、案經彰化縣警察局北斗分局報請臺灣彰化地方法院檢察署檢
    察官偵查起訴。
    理  由
一、訊據被告對其於上揭住處，分別有施用第1級毒品海洛因及
    第2級毒品甲基安非他命之事實，於本院審理時（參見本院
    96年6月6日審判筆錄）坦承不諱，惟對其吸食時間及吸食次
    數則稱忘記了等語。經查：
  (一)、被告係於95年10月27日18時40分，經警方採集被告尿液
    送詮昕科技股份有限公司以酵素免疫分析法（EIA）初驗，
    再以氣相層析質譜儀法（GC/MS）覆驗結果，呈嗎啡、可待
    因、安非他命及甲基安非他命陽性反應，此有上述公司於95
    年11月11日出具之編號5B030003號濫用藥物尿液檢驗報告暨
    彰化縣警察局北斗分局委託檢驗尿液代號與真實姓名對照認
    證單各1紙附卷可稽（參見臺灣彰化地方法院檢察署95年度
    毒偵字第4949號偵查卷宗第15、16頁）。
  (二)、按「尿液毒品檢驗……若能使用先進之氣相層析質譜儀
    分析法確認，則可完全排除偽陽性之干擾，為目前最具公信
    力的檢驗方法。」等語，有法務部調查局第6處87年9月29日
    （87）發技（1）字第87074574 號函可參；再查前揭濫用藥
    物檢驗報告載明係以氣相層析質譜儀分析法（GC／MS,gas
    chromatography ／mass spectrometry）檢驗，而該方法之
    原理係檢品經氣化後，通過層析管分離純化，再將純化後之
    成分循序送入質譜儀做個別鑑定，因質譜儀所測定之圖譜，
    在化學上被公認具有指紋特性，故可據以完全判定該檢品係
    為何種化合物；足見前揭詮昕科技股份有限公司所使用之檢
    驗方法已可完全排除毒品偽陽性（false positive）之干擾
    ，其檢驗結果堪以採信。次按施用海洛因入人體後水解還原
    成嗎啡，再循嗎啡之代謝方式排出體外，依醫學臨床實驗及
    根據英國藥學會出版Clarke's Isolation and Indentifica
    -tion of Drugs一書第293 頁載明：海洛因經施用入人體後
    ，在體內迅速水解成６ monoacetyl morphine，再緩緩繼續
    水解成嗎啡，然後再循嗎啡之代謝方式排出，同書第431至
    432頁並載有：嗎啡經施用入人體後，約50 %以上於8小時內
    自尿中排出，至24小時排出約80%，但72小時之後仍有殘餘
    微量排出，且吸食或施打者個人體質不同，其排出時間亦會
    有所差異，尤其成癮者（抗藥性強）其於吸食後120小時（
    即5日）內所採之尿液，配合較具公信力之儀器（如氣相層
    析質譜儀），仍有可能被檢測出。即72小時後仍有微量可檢
    出海洛因，剩餘量則可能在數日內分別排出體外，故一般而
    言，施用多量毒品者，於施用後4、5日，仍有可能檢出低濃
    度毒品反應。而尿中能否驗出嗎啡陽性反應與其投與量、投
    與途徑、採尿時間、個人體質、及檢驗方法之靈敏度有關，
    前揭檢驗報告載明係以氣相層析質譜儀檢驗，而以該方法進
    行確認者，均不致產生偽陽性反應，已如上揭說明。而被告
    尿液檢驗結果，其尿液中嗎啡含量為4172ng/mL，可待因含
    量為1028ng/mL，足可認定係當事人曾施用海洛因所致；又
    甲基安非他命經口服投與後約百分之70於24小時內自尿中排
    出，約百分之90於96小時內自尿中排出，由於甲基安非他命
    成分之檢出與其投與方式、投與量、個人體質、採尿時間與
    檢測儀器之精密度等諸多因素有關，因此僅憑尿液中呈安非
    他命陽性反應，並無法確實推算吸食時間距採集時間之長短
    ，惟依上述資料推斷，最長可能不會超過4日。被告上開所
    採尿液送驗結果既有安非他命類（安非他命、甲基安非他命
    ）陽性反應，且該結果復係採用氣相層析質譜儀法進行確認
    ，已足排除被告因服用藥物導致呈毒品偽陽性反應之可能，
    再被告尿液檢驗結果，其尿液中甲基安非他命含量為41894n
    g/mL，安非他命含量為5165ng/m L，可認定係當事人曾施用
    甲基安非他命所致，此亦有行政院衛生署管制藥品管理局92
    年7月23日管檢字第0920005609號函、93年12月2日管檢字第
    0930011566號函及法務部調查局92年1月2日科壹字第091008
    92030號函可參，且以氣相層析質譜儀之方法作藥物及其代
    謝產物之定性及定量分析檢驗者，幾乎不會有偽陽性反應產
    生，亦即如尿液中未含有煙毒之反應者，即不可能產生因藥
    物所引起之偽陽性反應，此為毒品檢驗學之常規，亦為本院
    辦理相關違反毒品危害防制條例案件所知悉，是以上開檢驗
    結果當足以認定為真實而堪予採信。準此，依上說明佐以被
    告之尿液檢驗報告，被告自白曾於95年10月27日18時40分為
    警採尿時起回溯前72小時及96小時內之某時，在其彰化縣埤
    頭鄉○○村○○路66巷16弄11號住所內施用第1級毒品海洛
    因及第2級毒品安非他命等語，核與前揭事證相符，應堪採
    信。至被告於上開時間內吸食毒品之次數，因本院已盡調查
    能事，仍無法明確得知其吸食毒品海洛因及安非他命之真實
    次數，則本院依「罪疑唯輕」之刑事法原則，乃從較有利於
    被告之事實認定，以此最有利之原則採認而據以認定如上開
    犯罪事實欄所載之次數。
  (三)、另犯毒品危害防制條例第10 條施用第1級毒品之罪者，
    檢察官應先聲請法院裁定將被告令送勒戒處所觀察、勒戒，
    經觀察、勒戒後，認有繼續施用毒品傾向者，應由檢察官裁
    定聲請法院裁定令入戒治處所施以強制戒治，且經強制戒治
    執行完畢釋放後，5 年內再犯第10條之罪，檢察官應依一般
    刑事訴訟程序予以起訴論罪科刑，此觀諸毒品危害防制條例
    第20 條第1項、第2項、第23條第2項前段規定自明。經查，
    被告前於94年間因施用毒品案件，經本院以94年度毒聲字第
    440 號裁定送勒戒處所觀察、勒戒後，認有繼續施用毒品之
    傾向，經本院以94年度毒聲字第597號裁定令入戒治處所施
    以強制戒治，經評估無繼續強制戒治必要，於95年4月27日
    釋放，並由臺灣彰化地方法院檢察署檢察官於95年5月19日
    以95年度戒毒偵字第117、118號為不起訴處分確定等情之事
    實，有臺灣高等法院被告前案紀錄表、臺灣彰化地方法院檢
    察署刑案資料查註紀錄表各1份附卷可參。被告前既曾因施
    用毒品案件，經強制戒治，而於前開強制戒治執行完畢釋放
    後5年內，再犯本案施用毒品罪，依毒品危害防制條例第23
    條第2項之規定，屬應依法論罪科刑之行為，依前開說明，
    本案被告上開所為，係於95年4月27日強制戒治執行完畢釋
    放後5年內，再犯毒品危害防制條例第10條第1項施用第1級
    毒品罪，本案事證明確，被告上開犯行洵堪認定。
二、按海洛因及安非他命為毒品危害防制條例第2條第2項第1、2
    款所明定之第1、2級毒品，不得非法施用。核被告所為，各
    係犯同條例第10條第1項及第2項之施用第1、2級毒品罪。查
    被告為供施用第1、2級毒品而持有該級毒品之低度行為，應
    為施用之高度行為所吸收，均不另論持有毒品之罪。被告所
    犯上開2罪，犯意各別，行為互異，應分論併罰。爰審酌被
    告曾因施用毒品經送觀察、勒戒及強制戒治，而仍未知警惕
    又再犯本案之罪，足見其雖經觀察、勒戒及強制戒治等治療
    程序，仍未徹底袪除施用毒品遠離毒害，顯未能善體國家設
    置觀察、勒戒機構，協助毒品施用者戒除毒害之良法美意，
    惟念及施用毒品本質上係戕害自身健康之行為，尚未嚴重破
    壞社會秩序或侵害他人權益，及其施用毒品之犯罪動機、目
    的、所生危害及犯罪後坦承犯行態度尚屬良好等一切情狀，
    分別量處如主文所示之刑，並定其應執行之刑，以示懲儆。
三、末按刑法第56條連續犯之規定業經修正公布刪除，並於95年
    7月1日施行，而依新法對於上開反覆實施犯罪模式之對應處
    置，除合於「接續犯」或「包括一罪」之情形外，則僅能依
    數罪併罰之規定個別處斷。且查：
  (一)、依最高法院86年臺上字第3295號判例意旨，數行為於同
    時同地或密切接近之時地實施，侵害同一之法益，各行為之
    獨立性極為薄弱，依一般社會健全觀念，在時間差距上，難
    以強行分開，在刑法評價上，以視為數個舉動之接續施行，
    合為包括之一行為予以評價，較為合理，方屬接續犯之範疇
    ，足見「接續犯」之成立，係以時、空密接性為前提要件，
    即透過對於同一法益之同種類侵害行為繼續不間斷之實行，
    業已稀釋個別行為之獨立性，致使刑法評價時將之視為單一
    、整體之犯罪行為，以符合社會一般人對於行為概念之認知
    ，並與行為人之犯罪目的相互結合。
  (二)、至於學理上「包括一罪」概念中，與施用毒品之犯罪型
    態較有關聯者，應屬「集合犯」之態樣。查，刑事法若干犯
    罪行為態樣，本質上原具有反覆、延續實行之特徵，立法時
    既予特別歸類，定為犯罪構成要件之行為要素，則行為人基
    於概括之犯意，在密切接近之一定時、地持續實行之複次行
    為，倘依社會通念，於客觀上認為符合一個反覆、延續性之
    行為觀念者，於刑法評價上，即應僅成立一罪。學理上所稱
    「集合犯」之職業性、營業性或收集性等具有重複特質之犯
    罪均屬之，例如經營、從事業務、收集、販賣、製造、散布
    等行為概念者是 (最高法院95年度臺上字第4686號判決意旨
    參照 )。從而，集合犯應係依一般社會通念，特定犯罪行為
    具有反覆實施之特性，立法者於制定刑罰法律之初，亦已認
    知該種行為類型之反覆性，而有意藉由法條中客觀構成要件
    之行為要素，涵括上開具有反覆實施特性之數個犯罪行為，
    仍僅接受一次刑法之評價為已足。
  (三)、本次刑法修正既依據「刑罰公平原則」之考量，刪除有
    關連續犯之規定，並將含有連續犯性質之常業犯一併全數刪
    除（參見刑法修正草案總說明），其理由略為：實務上之見
    解對於「同一罪名」之認定過寬，所謂「概括犯意」經常可
    連綿數年之久，「且在採證上多趨於寬鬆」，每每在起訴之
    後，最後事實審判決之前，對繼續犯同一罪名之罪者，均適
    用連續犯之規定論處，不無鼓勵犯罪之嫌，亦使國家刑罰權
    之行使發生不合理之現象等語。雖立法理由同時稱：對於竊
    盜、吸毒 (施用毒品 )之習慣犯，恐因數罪併罰而有量刑過
    重而產生不合理之現象一節，在實務運用上應可參考德、日
    等國之經驗，委由學界及實務以補充解釋之方式，發展接續
    犯之概念，對於合乎接續犯或包括的一罪之情形，認為構成
    單一之犯罪，以限縮數罪併罰之範圍，用以解決上述問題。
    然則：
    1.習慣犯與接續犯二者性質有別，且本次修法前「接續犯」
      與「連續犯」之概念，均已存在，最高法院判決、判例並
      已多所闡釋二者之區別，向來實務上對於施用毒品行為，
      均以「連續犯」論處，不認為是「接續犯」，如何會因修
      法後刪除連續犯規定，即變成屬於「接續犯」。
    2.所謂習慣犯，係指犯罪行為人對於犯罪行為具有倚賴性，
      而會反覆實施同一類犯罪之情形，是縱認施用毒品者性格
      上對於吸毒行為具有倚賴性，會反覆實施，而認吸毒犯屬
      於一種習慣犯，且連續犯及常業犯刪除後，習慣犯在論罪
      上應僅能歸屬於集合犯，而屬「集合犯」之一種。然習慣
      犯之用語在犯罪學上及刑事矯治上有其意義，施用毒品行
      為就其施用情狀，依社會一般客觀上之觀察，認論以一罪
      為適當時，固非不可參酌集合犯之法理，只論以包括一罪
      。惟實務運作上，應特加注意者，乃屬「集合犯」之犯罪
      ，並非其所有反覆實行之行為，皆一律認為包括一罪，仍
      須從行為人之主觀犯意，自始係基於概括性，行為之時、
      空上具有密切關係，「且」依社會通念認屬包括之一罪為
      合理適當者，始足當之，否則仍應依實質競合予以併合處
      罰。準此，施用毒品者，每一個滿足該次毒癮之施用毒品
      行為，在時空上既可明顯區隔，自係各自獨立之施用毒品
      行為。
    3.且查，刑法功能之一，在對違法犯罪行為，給予相當之刑
      罰制裁，藉由刑罰之威嚇力產生壓制遏阻犯罪之動能，除
      期矯治犯罪行為人之惡性，使得以再社會化，並確保國家
      社會共同生活體之法律秩序。是參酌首揭本次刑法修法理
      由，刑法有關連續犯、常業犯刪除後，原則上應依一行為
      一罪一罰予以併合處罰，且實務上對於接續犯、集合犯等
      實質上一罪關係見解之變更，僅係回歸法律適用原貌而已
      ，目前階段不應過度擴張適用。如將時空上明顯足以區隔
      之滿足該次毒癮之各次施用毒品行為，遽以時間長短解決
      訴訟經濟問題，認均在「集合犯」包括一罪範圍之內，應
      屬違反廢除連續犯之立法意旨，蓋如此認定結果，非但不
      能端正立法意旨所稱：「每每在起訴之後，最後事實審判
      決之前，對繼續犯同一罪名之罪者，均適用連續犯之規定
      論處，不無鼓勵犯罪之嫌，亦使國家刑罰權之行使發生不
      合理之現象」等語之情形 (反覆施用毒品，多次為警查獲
      之吸毒者，可透過「不曾間斷施用毒品」之空言自白云云
      ，獲得僅成立一個施用毒品罪之判決 )，並因連續犯加重
      其刑之規定業已刪除，致使反覆施用毒品之行為人形式上
      甚或實質上可獲得較未廢除連續犯規定前為輕之刑度之判
      決。如此，豈不反而加劇「鼓勵犯罪之嫌」，使國家刑罰
      權之行使發生「更不合理」之現象。
    4.此次立法理由針對吸毒犯行固有提到：「恐因數罪併罰而
      有量刑過重而產生不合理現象之現象一節，在實務運用上
      ，應可參考德、日等國之經驗，委由學界及實務以補充解
      釋之方式，發展接續犯之概念，對於合乎「接續犯」或「
      包括的一罪」之情形，認為構成單一之犯罪，以限縮數罪
      併罰之範圍，『用以解決』上述問題」等語。惟上揭論述
      ，顯然並未認以往實務對於施用毒品行為採連續犯而未採
      接續犯甚或集合犯之見解，有何不當，考其上揭用語之目
      的，應僅係提出一種解決「『恐』產生量刑過重現象」之
      想法供實務、學界參考。本次刑法修正既廢除連續犯及常
      業犯之規定，為達罰當其罪，符合罪刑相當原則目的，自
      不宜以原有連續犯或常業犯量刑標準之舊思維，為數罪併
      罰定執行刑之依據。且修法前實務上因被告較後或較前之
      施用毒品行為未及為法院審酌，復因二者具有連續犯關係
      而為前案既判力所及，致無法對被告該次施用毒品行為予
      以論罪處罰之不合理現象所在多有，此次修法刪除連續犯
      規定而論以數罪併罰結果，一方面可避免上述不合理現象
      之發生，另方面透過法院嗣後以裁定定其應執行之刑時，
      得以綜合審酌裁量出一適當之應執行刑，應更能切合此次
      修法用意，並解決修法理由所謂恐因數罪併罰而有量刑過
      重而產生不合理現象之問題。是立法理由提及之恐因數罪
      併罰而有量刑過重而產生不合理之現象，依本院見解，應
      由法院於定其應執行之刑時，基於罰當其罪，符合罪刑相
      當原則目的之考量，予以綜合判斷裁量出一適當之應執行
      之刑，以資調節，而非遽予改變以往實務見解，改論「集
      合犯」，否則，換湯不換藥，難以符合此次修法刪除連續
      犯規定之目的。
   5、綜上所述，立法理由言及之恐因數罪併罰而有量刑過重而
      產生不合理現象，既本可透過法院適當之裁量定出罪刑相
      當之刑期以滋避免、解決。且如將吸毒者在時空上明顯足
      以區隔之主觀上滿足各該次毒癮之各次施用毒品行為，予
      以評價為屬「集合犯」而僅成立一個施用毒品罪，復明顯
      有違本次修正刪除連續犯規定之立法本旨，故本院於本案
      不採行為人係基於包括一罪之集合犯意施用毒品之看法，
      併予敘明。
四、退回移送併辦部分：
  (一)、臺灣彰化地方法院檢察署96年度毒偵字第1113號移送併
    辦意旨略以：被告於96年3月1日21時許，在彰化縣員林鎮○
    ○街118號307室居所處，施用第1級毒品海洛因及第2級毒品
    甲基安非他命各1 次，嗣於96年3月2日10時許，在上開居所
    處為警查獲，因認被告另涉犯毒品危害防制條例第10 條第1
    項施用第1級毒品及第2 項施用第2級毒品罪嫌。而被告施用
    第1級毒品海洛因及第2級毒品甲基安非他命之犯行，在法律
    評價上應屬於包括一罪之集合犯關係，為法律上之同一案件
    ，應移送本院併案審理等語。
  (二)、臺灣彰化地方法院檢察署96年度毒偵字第1515號移送併
    辦意旨略以：被告於96年2月7日20時許及96年3月1日21時許
    ，在彰化縣員林鎮○○街118號307室居所處，施用第1 級毒
    品海洛因2 次。因其為毒品管制人口，嗣於96年2月8日15時
    5 分許，經其同意為警採尿送驗，結果可待因及嗎啡均呈陽
    性反應，因認被告另涉犯毒品危害防制條例第10 條第1項施
    用第1級毒品罪嫌。而被告施用第1級毒品海洛因之犯行，在
    法律評價上應屬於包括一罪之集合犯關係，為法律上之同一
    案件，應移送本院併案審理等語。
  (三)、查被告於96年2月7日20時許、96年3月1日21時許縱使有
    施用第1級毒品海洛因及第2級毒品甲基安非他命之犯行，惟
    係在95年7月1日修正刑法施行後另為之犯行，因修正後之刑
    法已刪除刑法第56條連續犯之規定，則與上開已起訴論罪科
    刑部分尚無連續犯之裁判上一罪關係，本應適用新法應分別
    論罪，惟因此部分未經起訴，本院自無法一併審判。另查，
    反覆施用毒品多次之行為，在95年7月1日修正刑法施行以前
    ，實務上均認定為連續犯，並非集合犯，自亦不可能因95年
     7 月1日施行之修正刑法已刪除連續犯之規定，而將之改認
    定為集合犯，此部分亦難認與被告本案論罪科刑之犯行有移
    送併辦意旨所稱之「集合犯」法律上一罪之關係，自非本案
    起訴效力所及，本院無從併案審理，應退回移案機關由檢察
    官另為適法之處理。
據上論斷，應依刑事訴訟法第299條第1項前段，刑法第11條、第
51條第5款，毒品危害防制條例第10條第1項、第2項，判決如主
文。
本案經檢察官郭玄義到庭執行職務
中　　華　　民　　國　　96　　年　　6 　　月　　20　　日
              刑事第三庭  審判長法  官  林欽章
                                法  官  葉明松
                                法  官  姚銘鴻
以上正本證明與原本無異。
如不服本判決，應於判決送達後10日內，向本院提出上訴狀（須
附繕本）。
中　　華　　民　　國　　96　　年　　6 　　月　　20　　日
                                書記官  郭佳雯
毒品危害防制條例第10條
施用第一級毒品者，處 6 月以上 5 年以下有期徒刑。
施用第二級毒品者，處 3 年以下有期徒刑。
